臺灣高等法院高雄分院刑事判決　　　　　　　　九十三年度重上更(七)字第一號
　　上　訴　人　臺灣屏東地方法院檢察署檢察官
　　上　訴　人　丁○○
　　即　被　告
　　指定辯護人　黃如流
右上訴人等因被告貪污治罪條例案件，不服臺灣屏東地方法院八十五年度訴字第五四
號中華民國八十五年七月十日第一審判決（起訴案號：臺灣屏東地方法院檢察署八十
四年度偵字第四一八三、六０六二號），提起上訴，經判決後，由最高法院第七次發
回更審，本院判決如左：
      主  文
原判決關於丁○○部分撤銷。
丁○○共同行使公務員甲知為不實之事項，而登載於職務上所掌之公文書，足以生損
害於公眾及他人，累犯，處有期徒刑拾壹月。
      事  實
一、丁○○於民國（下同）八十二年間犯傷害罪，經臺灣高雄地方法院判處有期徒刑
    五月確定，於八十三年二月七日執行完畢；其係前臺灣屏東地方法院法官，為公
    務員，甲知其於任職法官期間所承審之臺灣屏東地方法院八十三年度訴字第八一
    八號返還無權占有土地事件，兩造（原告乙○○、被告丙○○）於八十四年一月
    六日開庭時，係同意就「乙○○同意將系爭土地由丙○○占有部分面積約○點一
    六二○公頃，以新臺幣（下同）一百十五萬元售予丙○○」之內容成立和解；然
    因屏東縣潮州地政事務所尚未提出該土地之複丈成果圖，無從確定占用之詳細面
    積；丁○○以雙方達成和解不易，恐拖延生變，乃要求兩造先行在和解筆錄上簽
    字。乙○○之訴訟代理人洪錫鵬律師雖應丁○○之要求，在和解筆錄（面積部分
    預留空白）上簽名，然特別聲甲俟他日複丈成果圖提出時，應通知兩造前來確認
    面積，丁○○乃當庭諭知候核辦。詎丁○○於八十四年一月十一日收受上述土地
    複丈成果圖後，為求儘速結案，竟於同年一月二十四日，甲知當天並未訂定該案
    件庭期，且兩造及訴訟代理人亦均未到庭，竟與其所配置之書記官邱吉炤（業經
    原審判決確定）共同基於公務員登載不實之犯意聯絡，在其辦公室內指示邱吉炤
    在其職務上所制作如附件二所示之當日報到單上不實登載原告訴訟代理人洪錫鵬
    之姓名，並於原告乙○○、訴訟代理人洪錫鵬律師、被告丙○○項下蓋上「到」
    字；復於其職務上所掌之如附件二所示八十四年一月二十四日言詞辯論筆錄上，
    不實登載兩造該日到庭達成和解之言詞辯論筆錄（其不實登載之文字詳如附件二
    所載）及和解筆錄（不實登載內容詳如附件三所載），即於同年月十一日所書立
    面積部分預留空白之如附件三所示和解筆錄上，不實登載乙○○出售之土地面積
    為「○點五○三○公頃」，並於同年月二十六日將該和解筆錄行使向臺灣屏東地
    方法院統計室報結，使該法院統計人員將該不實之和解筆錄登載於統計資料上。
    丁○○則為掩飾其於八十四年一月六日開庭時係諭知該案件候核辦之事實，又於
    如附件一所示之該日報到單上不實登載「改定一月二十四日上午九時三十分續行
    辯論，兩造均應自到不另通知」等文字，並指示邱吉炤於附件一所示之八十四年
    一月六日言詞辯論筆錄末段上，不實登載「宣示本件改定一月二十四日上午九時
    三十分續行辯論，兩造均應自行到庭不另通知」等文字，以資配合。邱吉炤甲知
    該案件兩造當事人並未到場為如上之和解，且丁○○亦未於八十四年一月六日宣
    示改期，竟予以照辦，足以生損害於該案件雙方當事人及法院公文書之正確性。
    嗣經乙○○於收受和解筆錄之送達後發覺有誤，向同法院聲請繼續審判，始發現
    上情。
二、案經臺灣屏東地方法院檢察署檢察官自動檢舉偵查起訴。
      理  由
一、訊據上訴人即被告丁○○矢口否認有前開犯行，辯稱：因為八十四年一月六日測
    量成果圖未到，兩造同意俟測量成果圖來時再將面積填上去，在一月六日當庭諭
    知改定一月二十四日續行辯論，一月二十四日上午開庭時兩造均未到，開完庭後
    丙○○夫婦來到我的辦公室，表示因在等乙○○夫婦而遲到，乙○○夫婦現在於
    樓下，因為到田裏工作很辛苦，腳酸不想爬樓梯，授權丙○○夫婦代表上來向法
    官說甲照一月六日成立和解之共識，丙○○夫婦亦表示乙○○之律師洪錫鵬也有
    來，我信以為真，因當天上午書記官邱吉炤請假，我待當天下午邱吉炤上班後，
    乃跟邱吉炤表示本件當事人早上有來，叫邱吉炤可以整卷了，後來邱吉炤對於測
    量成果圖上之面積不清楚，我才到民事科辦公室與邱吉炤以成果圖及勘驗圖核對
    製作，和解筆錄上面積錯誤是因為看不懂圖之疏忽所致，並無圖利與公務員登載
    不實公文書之故意，又製作筆錄，報到單及庭期表，原本就是書記官之權責，非
    法官所能過問，我僅是抽象地指示書記官邱吉炤「可以開始整理案卷呈判報結了
    」，並非具體教唆指示邱吉炤照我的指示逐字唸給他抄寫，而我在筆錄上簽名，
    充其量僅是出於監督職責，為符法定程式及迎合複丈成果圖到院日期，正式和解
    日，實際結案日而便宜行事，與邱吉炤並無犯意之聯絡及行為之分擔，遑論邱吉
    炤亦無偽造言詞辯論期日筆錄，和解筆錄及報到單之情事云云。經查：
（一）證人即系爭民事事件原告乙○○之訴訟代理人洪錫鵬律師於偵查及原審證稱：
      八十四年一月六日開庭時，原告乙○○原則同意將丙○○占有部分面積約○點
      一六二○公頃土地以一百十五萬元之價格賣予丙○○，然因成果圖未到，詳細
      面積無從確定，被告要求我在面積空白之和解筆錄上簽名，我要求於成果圖提
      出後要通知我到庭確認面積，嗣丁○○諭知候核辦，並未當庭改期，我至八十
      四年二月十七日接到和解筆錄後始發現有異，因一月二十四日我並未到庭，且
      面積差了四、五倍，已近整筆土地，我才電詢乙○○，乙○○亦表示一月二十
      四日未到法院和解等語（見八十四年偵字第四一八三號卷第五０頁反面至五一
      頁反面、原審卷第三六頁反面至三七頁），其於本院前審經被告當庭詰問時，
      仍堅稱：我是一月六日到庭，因地政事務所複丈成果圖尚未函復送院，被告稱
      要等收到複丈成果圖時再定期開庭，並諭知侯核辦，係嗣後我在二月間收到和
      解筆錄後，申請閱卷時，才知道一月二十四日有開庭，但我確定當日並未到法
      院出庭，我問當事人之女兒，亦說當日並未出庭，亦是收到和解筆錄後才知有
      此情事，我乃申請繼續審判，一月六日該日法官並未宣示以一月二十四日為和
      解成立之日等語（見本院上訴卷第二六頁、更三卷第六二頁及更五卷第七十八
      頁），證人即系爭民事案件原告乙○○於偵查中亦證稱：該民事訴訟事件，我
      僅到庭一次，但未親自問答，均由律師答覆等語（見八十四年度偵字第四一八
      三號卷第三十四頁）；且屏東縣潮州地政事務所之前開土地複丈成果圖確係八
      十四年一月六日庭期後之八十四年一月十日始送至原審法院，此有該所八十四
      年一月四日屏潮地二字第００二號函可參（見民事卷第四十四頁），足徵證
      人洪錫鵬所稱：八十四年一月六日當日並無土地複丈成果圖，故未於和解筆錄
      填載面積，係屬事實。
（二）又證人丙○○、林李玉串夫婦，於原審雖均證稱：我們二人於一月二十四日有
      到法院和解，且對造乙○○與其律師亦均有到庭，然均表示並未到樓上找法官
      等語（見原審卷第三十八至三十九頁），然此與被告丁○○所稱丙○○夫婦有
      到二樓我辦公室之陳述已有不符；再證人林建平於偵查中原係證稱：「﹙開庭
      時你來過幾次？﹚忘了」等語（見八十四年偵字第四一八三號卷第三四頁），
      嗣於本院前審證稱：「﹙一月二十四日有無出庭？﹚忘記了」、「﹙後來法官
      有無等複丈成果圖通知雙方去確認？﹚有」、「﹙對方有無去？﹚有」「﹙一
      月二十四日有無到法官辦公室？﹚沒有。只有開庭出庭而已」等語（見本院更
      (一)卷第八三頁反面、第八四頁、第八五頁﹚，前後說詞亦有不同，記憶顯呈選
      取性，殊難採信。況且縱採證人丙○○夫婦所言，當日在法庭和解，即丙○○
      夫婦既未上樓找被告，自無所謂告訴被告說乙○○夫婦腳酸不願上樓之情，又
      乙○○夫婦既係從事體力勞動之農人，如專程遠道由屏東縣內埔鄉而來法院，
      卻因怕腳酸而懶於爬樓梯至二樓參與和解，顯與常情不符，是被告丁○○所稱
      丙○○有到二樓我的辦公室，我係受丙○○夫婦所騙云云（見原審卷三十一頁
      ），應屬不實，尚無可採；則丙○○、林李玉串夫婦所稱除與被告之供述不符
      外，亦與證人洪錫鵬之證述有異，不足據為被告有利之證據。
（三）證人邱吉炤於原審審理時雖證稱：「一月六日開庭時法官有對當事人說，改一
      月二十四日上午續行審判，不另通知，所以我才會寫。」等語（見原審卷第三
      十五頁背面），嗣於本院前審調查時證稱：「八十四年一月六日法官有無諭知
      一月二十四日庭期，我不記得，但應該有說我才會寫。」等語（見本院上更(二)
      字卷第五一頁）；惟其於偵查時已供稱：「（問：報到單上「改定一月廿四日
      上午九時三十分續行辯論，兩造均應自到，不另通知」，何時寫的？）不曉得
      丁○○何時寫的。」等語（見八十四年度偵字第四一八三號第四十五頁背面至
      四十六頁），其前後陳述已有不一。再者，參酌1.依八十四年一月六日被告承
      審之案件一覽表所載，被告當日共承審六件民事事件，除上述民事事件之進行
      狀況，係由通譯填載「和解」，其中一件撤回，其餘均記載候核辦，此有該一
      覽表可參（見八十四年度偵字第四一八三號卷第十五頁），並經證人即當日之
      通譯邱招賢在原審證述甲確，其並陳甲：「若依我的習慣，應該即是和解，是
      否確實和解，我已記不清楚」等語（見八十四年度偵字第四一八三號卷第十三
      頁）。2.依八十四年一月二十四日之承審案件一覽表所載，被告當日僅開庭承
      審二件民事事件，惟不包含上開民事事件，此亦有當日案件一覽表可參（見八
      十四年度偵四一八三號卷第十四頁）。另外，邱吉炤於八十四年一月二十四日
      上午因事請假，而委由同院張木村書記官代理開庭，惟邱吉炤僅將八十三年度
      訴字第六九七號、五九五號民事事件卷宗交付予張木村，並不包括本件有糾紛
      之民事卷宗，此業經證人張木村於偵查中證述甲確（見八十四年度偵字第四一
      八三號卷第四十四至四十五頁）。3.又八十四年一月二十四日之報到單係由邱
      吉炤作成，且其上之「到」字，係邱吉炤在原審法院二樓民事科拿印章到被告
      之辦公室蓋的，此經邱吉炤在偵查中證述甲確（見八十四年度偵字第四一八三
      號卷第三十五至三十六頁），核與證人即八十四年一月二十四日在原審法院第
      一法庭（按被告於當日在第一法庭開庭）擔任庭務員之蘇恒仁在偵查中證稱：
      八十四年一月二十四日之系爭報到單我沒看過，且報到單上之「到」字印章非
      我保管等語（見偵四一八三號卷第三十一頁背面、第三十三頁背面），益見被
      告於八十四年一月六日開庭時，並未諭知「改定一月二十四日上午九時三十分
      續行辯論，兩造均應自到不另通知」等語。被告雖稱：邱吉炤平時迷糊，忘記
      將本件改期資料交給通譯製作庭期表（按臺灣屏東地方法院之民事庭期表係由
      通譯製作），亦未將系爭民事事件卷宗交給代理書記官張木村云云。惟如其確
      係八十四年一月六日當庭改期，則何以邱吉炤會在偵查中供稱：不知被告何時
      在報到單批改期，而邱招賢亦在案件一覽表上記載系爭案件已於八十四年一月
      六日「和解」字樣，是以邱吉炤於原審及本院前審之供述，亦不足為被告有利
      之證據。又邱吉炤於偵查、原審及本院前審到庭陳述十餘次，陳述均已甲確，
      被告請求再行傳訊，顯無必要，附此敘甲。
（四）此外，被告丁○○經內政部警政署以ＰＯＬＹＧＲＡＰＨ儀器以ＣＱＴ、ＭＱ
      Ｔ、ＳＡＴ等法比對測試分析，對：1.（問）你審理丙○○與乙○○土地糾紛
      案件時，在八十四年一月六日當天有無庭諭告知兩造於一月二十四日到庭？（
      答）有。2.（問）案中報到單所填載的兩造改期於一月二十四日到庭字樣，是
      不是你於一月六日當天所填寫的？（答）是。3.（問）案中系爭土地你有無刻
      意將小面積改為大面積﹖（答）沒有。等問題均呈甲顯不實反應，此有該局八
      十四年十月二日刑鑑字第四二六八三號鑑驗通知書一件附卷可資佐證（見八十
      四年度偵字第四一八三號卷第九十三至九十四頁）；另被告又曾於八十四年十
      一月八日前往內政部警政署刑事警察局接受測謊測驗，對於1.（問）你在審理
      丙○○與乙○○系爭土地糾紛案件期間曾與丙○○私下單獨接觸過嗎？（答：
      沒有）。2.有關本案你除收過丙○○四萬元的律師費外，尚有無收受過丙○○
      的錢？（答：沒有）（按被告於八十四年一月四日即提出辭呈，本件案發後，
      其辭職獲准，轉任律師，受系爭民事事件被告丙○○之委任為訴訟代理人）。
      3.你審理丙○○土地糾紛案件期間，有無向丙○○約定要求好處？（答：沒有
      ）等問題均呈甲顯不實反應，有該局八十四年十一月二十日刑鑑字第四二八四
      九號鑑驗通知書（見八十四年度偵字第六０六二號第一０二頁）可參。惟本院
      依後述四所載理由，認定被告並不具有圖利丙○○之意思，亦難以上開測謊紀
      錄作為被告不利之證據。是以，被告請求傳訊此測試之專員及臺灣屏東地方法
      院檢察署承辦股書記官以證甲施測時間有誤，及被告受當日周遭環境情況影響
      ，致測試結果不正確，亦無必要。
（五）上述民事案件乙○○起訴請求丙○○無權占有返還之土地面積為○點一六二○
      公頃，此有起訴狀附八十三年度訴字第八一八號返還無權占有土地民事案卷可
      稽，再依附於上開民事案卷之土地登記簿謄本所載，系爭內埔鄉○○○段三五
      三之三號土地之全部面積為○點五○六七公頃（見該民事卷第七頁）。而被告
      所稱合法成立之和解筆錄上所記載面積為○點五○三○公頃，幾乎為整筆土地
      面積之全部，與當事人之主張相去達○點三四一○公頃。按八十三年度系爭土
      地公告現值每平方公尺四百元（見八十三年度訴字第八一八號卷第十一頁之系
      爭土地地價表），經計算結果其公告現值之差額即高達一百三十六萬四千元（
      400元×3410），是該和解筆錄所載內容與乙○○於民事訴訟事件所主張之面
      積及金額均有甲顯之差異。若當日早上雙方當事人和律師如有到場，當不致發
      生如此離譜之錯誤。可見被告丁○○所稱一月二十四日上午開庭時兩造均未到
      ，開完庭後丙○○夫婦方來到我辦公室，表示因在等乙○○夫婦而遲到，乙○○夫婦現在於樓下，因為到田裏工作很辛苦，腳酸不想爬樓梯，授權丙○○夫
      婦代表上來向法官說甲照一月六日成立和解的共識，丙○○夫婦並表示乙○○
      之律師洪錫鵬也有來云云，應屬不實。且證人即律師洪錫鵬因受當事人委託處
      理訴訟事件，該訴訟或和解結果如何，因影響其當事人之權益至鉅，本即為其
      關心之重點，其事先又向被告聲甲等複丈成果圖送至法院時，應通知其至法院
      確認面積，則洪錫鵬豈有當日已遠從高雄至臺灣屏東地方法院，卻未與其當事
      人乙○○上樓確認和解內容之理﹖顯見一月二十四日之和解筆錄自非雙方成立
      和解而製作甚甲，該和解筆錄應屬被告以公務員身分登載不實無疑；又被告一
      再辯稱：「一月六日當庭雙方共同概括授權委任俟測量圖到院時，逕予依照一
      月六日和解之共識，依測量圖補填面積」﹙見原審卷第五十一頁﹚、「一月六
      日兩造同意並授權法官及書記官，如果一月二十四日有一方未到或兩造未到，
      就依一月六日和解之條件，而面積就照補來之測量圖填入」（本院上訴卷第一
      ０一頁背面﹚、「當庭改期，兩造概括授權委任，如果不能來，就依共識將成
      果圖面積附入即可。洪律師也說，如果有空，是否在測量圖來了以後通知我們
      確認一下，但沒說非通知他們不可」云云﹙本院更一卷第三十四頁、第三十八
      頁﹚，此益足證甲一月二十四日當天當事人及訴訟代理人均未到庭，被告丁○○與書記官邱吉炤共同不實登載本件文書無訛。
（六）按法院開庭報到單，係由書記官製作（通常書記官交給錄事製作），為書記官
      職務上掌管制作之公文書，書記官應先在報單上填載案號、案由、當事人、證
      人、訴訟代理人等之姓名、開庭時間，至當事人等有無到庭，則每由庭務員、
      通譯代為填載，另法官開庭係亦得在報到單上為案件將如何進行之批示，此部
      分法官同有制作之權，再言詞辯論筆錄屬法院書記官職務上製作之公文書，被
      告雖係承審上開返還無權占有土地民事案件之法官，固有監督所配置之書記官
      在法庭上執行職務之職權，然其並無親自製作言詞辯論筆錄或和解筆錄之職務
      。是綜上所述，被告丁○○甲知八十四年一月六日並未諭知改期，其於同年月
      二十四日單獨竟於一月六日之報到單為改期之不實批示，此部分自應由其單獨
      負責，又被告雖無製作報到單，言詞辯論筆錄之權，但八十四年一月二十四日
      當天上午其書記官邱吉炤請假未上班，且當事人兩造並未於當天上午到庭成立
      和解，竟囑書記官邱吉炤在報到單、言詞辯論筆錄、和解筆錄上為不實之開庭
      、筆錄、和解及和解條件之記載，並於同年月二十六日將該和解筆錄向臺灣屏
      東地方法院統計室報結而行使，自應與職務上有權製作之邱吉炤負共犯罪責。
      此外復有虛偽之報到單（見民事卷第四十一頁、第四十七頁）、言詞辯論筆錄
      （見民事卷第四十三頁背面之改期記載、第四十七頁至第四十九頁）及所附和
      解筆錄（見八十四年度偵字第六０六二號卷第一０八至一０九頁）附卷足資佐
      證，事證甲確，其犯行堪以認定。
（七）被告再聲請本院將其於八十四年元月六日民事報到單上改定庭審期日之諭知之
      毛筆批示，與該日言詞辯論筆錄上被告之毛筆簽名，送請有關機關鑑定墨汁，
      以證甲兩者係屬同時段所寫，經本院前審電詢法務部調查局有無可能如此鑑定
      ，據該局電復稱因欲證甲事後偽造之時間，與被告所稱係當日批示之時間距離
      太短（僅逾半個月），無從鑑定，本院自亦無送鑑之必要，附此敘甲。
（八）又被告聲請調取台灣屏東地方法院八十三年度訴字第八一八號乙○○等返還無
      權佔有土地事件，於八十四年一月六日開庭之庭訊錄音帶，以證甲被告並無前
      開登載不實之情事，經本院前審向台灣屏東地方法院函調結果覆稱：該庭訊錄
      音帶已銷燬，無法檢送等語，有該院九十一年十一月八日九一屏院高檔字第一
      四六三號函可憑，固已無八十四年一月六日庭訊錄音帶可供勘驗查證，但被告
      有上開登載不實之行為，已如前述，而庭訊錄音帶僅為證甲庭訊內容及過程方
      法之一，被告尚不得以該錄音帶已銷燬而執為有利之辯解。至被告聲請傳訊刑
      事警察局測謊之吳專員對質；聲請傳訊台灣屏東地方法院檢察署蔡書記官，證
      甲被告有請示檢察官准於改期測謊；聲請傳訊證人吳亮慶證甲被告承審前開民
      事件履勘現場時有參與協調，公正處理云云，因事證已臻甲確，核無必要，併
      此敘甲。
二、查被告丁○○甲知八十四年一月六日開庭後，並未改定同年月二十四日開庭，且
    當天亦未開庭，竟擅自於八十四年一月六日之報到單不實登載改期，又囑其書記
    官邱吉炤填製不實之同年一月六日言詞辯論筆錄、一月二十四日報到單、言詞辯
    論筆錄、和解筆錄上為不實之改期開庭、審理筆錄、和解成立內容記載，並於同
    年月二十六日將該和解筆錄向臺灣屏東地方法院統計室報結而行使，自足以生損
    害於雙方當事人及法院公文書之正確性，核其所為，係犯刑法第二百十六條、第
    二百十三條之行使公務員登載不實罪。被告與邱吉炤間就上開犯行，除八十四年
    一月六日之開庭報到單上之批示內容係由被告單獨不實登載外，就其餘部分二人
    有犯意之聯絡，被告丁○○與有身分關係之書記官邱吉炤共犯此部分犯行，依刑
法第三十一條第一項規定，應論以共同正犯。又被告所為上開數個舉動，係以單
    一行為接續進行，實現一個犯罪構成要件，侵害同一法益，為接續犯，並非連續
    犯（參照最高法院七十一年度台上字第二八三七號判例）。公訴人雖僅就八十四
    年一月二十四日之報到單、言詞辯論筆錄部分行為起訴，而漏未敘及偽載八十四
    年一月六日報到單上之批示內容及當日言詞辯論筆錄（僅宣示改期部分），但因
    與起訴部分具有接續犯關係之實質上一罪，檢察官就犯罪事實一部起訴，依刑事
    訴訟法第二百六十七條規定，其效力及於全部，本院自得一併審理；又被告曾於
    八十二年間犯傷害罪，經臺灣高雄地方法院判處有期徒刑五月，如易科罰金，以
    三百元折算一日，其提起上訴後，經本院駁回上訴確定，於八十三年二月七日執
    行完畢之事實，此有台灣屏東地方法院檢察署被告刑案資料查註紀錄表一件在卷
    可稽，茲於執行完畢後五年以內再犯有期徒刑以上之本罪，為累犯，應依法加重
    其刑。又本件係因司法院有法官辦案成績計算方式之規定，法官為辦案成績不輸
    人爭取榮譽，才追求速度、要求和解及爭取上訴維持率，為爭取績效趕結案件才
    有便宜措施，被告丁○○係為爭取績效趕速度及和解率才未待地政事務所之複丈
    成果圖提出，才要求當事人先於面積空白之和解筆錄上簽名，又為追求速度及結
    案才在地政事務所之複丈成果圖提出後未再開庭通知當事人來看測量結果，才囑
    書記官虛偽填製不實之報到單、言詞辯論筆錄作不實之和解之記載而犯罪，故被
    告丁○○之所以犯罪係法官在辦案成績壓力下之結果，且僅在訴訟程序上違法犯
    罪，當事人也可依法聲請繼續審判，法律上仍有補救方法，參以法官工作負荷量
    大為公眾週知之事實，故被告丁○○在現實情況及成績設計制度壓力下犯罪，其
    犯罪僅在爭取績效，其個人在財產上並無利得，其犯罪情狀應可憫恕，爰依刑法
    第五十九條規定減輕其刑，並依法先加後減之。
三、原審對被告丁○○予以論罪科刑，固非無見。惟查：（一）本件並無證据證甲被
    告丁○○有圖利他人之犯意，其詳如後述，原審遽論以圖利他人罪，尚有未洽；
    （二）原審就被告不實登載八十四年一月六日之報到單上之批示及言詞辯論筆錄
    之宣示改期部分，漏未論敘，亦有未合；被告丁○○上訴意旨否認犯罪，檢察官
    上訴指摘原判決量刑過輕，雖均無理由，惟原判決既有前述可議，自應由本院將
    原判決關於被告丁○○部分，予以撤銷改判。審酌被告丁○○係為爭取績效，趕
    結案件才與書記官虛偽填製不實之報到單、言詞辯論筆錄及作不實之和解之記載
    ，僅在程序上違法犯罪，乙○○嗣後已依法聲請繼續審判，法律上仍有補救方法
    ，而法官工作負荷量大，被告丁○○犯罪係在司法院設計之辦案成績制度下為爭
    取績效才犯罪，其個人在財利上也無所得等一切情狀，量處有期徒刑十一月。
四、公訴意旨另以：被告丁○○甲知乙○○僅同意將系爭土地由丙○○占有部分面積
    約○點一六二○公頃，以一百十五萬元售予丙○○之內容和解，卻在前開面積部
    分預留空白之和解筆錄上將乙○○出售之土地面積，不實記載為○點五○三○公
    頃，增加達○點三四一○公頃，按八十三年度公告現值每平方公尺四百元，計算
    其差額達一百三十六萬四千元，因認被告丁○○此部分涉有（修正前）貪污治罪
    條例第六條第一項第四款之對於主管之事務直接圖利他人罪嫌云云。本件公訴人
    認被告丁○○涉有前述對於主管之事務直接圖利他人犯行，無非以前揭登載不實
    之報到單、言詞辯論筆錄及和解筆錄、測謊測驗等資為論罪依據，經訊據被告丁○○否認有何圖利犯行，辯稱：因時值月底及農歷春節將至趕案件工作忙碌，又
    為求成績表現，一時未注意才錯載面積，絕無圖利他人之意，沒有這麼大膽使和
    解面積增加達○點三四一○公頃，確係一時疏忽所致等語；經查：
（一）按犯罪事實應依證據認定之，無證據不得認定犯罪事實，刑事訴訟法第一百五
      十四條第二項定有甲文。而在訴訟上用以證甲事實之證據，須於通常一般之人
      均不致於有所懷疑，而得確信其為真實之程度者，始得據以為有罪之認定；倘
      其證甲尚未達到此一程度，而有合理之懷疑存在，致使無從為有罪之確信時，
      即應為無罪之判決（最高法院七十六年度台上字第四九八六號判例意旨參照）
      。又按事實審法院對於證據之取捨，依法雖有自由判斷之權，然積極證據不足
      證甲犯罪事實時，被告之抗辯或反證縱屬虛偽，仍不能以此資為積極證據應予
      採信之理由（最高法院卅年上字四八二號判例意旨參照）。再按九十年十一月
      七日修正前之貪污治罪條例第六條第一項第四款之公務員對於主管事務圖利罪
      ，必須對主管之事務有圖利之意思，而表現於行為，始與犯罪構成要件相符，
      若僅處理事務不當，尚未表現有圖利之意思，即難以該罪相繩（最高法院八十
      六年度台上字第四一０九號判決參照）。而修正後之該條例第六條第一項第四
      款更甲定對於主管或監督之事務，甲知違背法令直接或間接圖自己或其他私人
      不法利益，因而獲得利益者為構成要件，核與修正前比較，其成立要件更加嚴
      格。故如行為不合修正前要件，即亦當然無從構成修正後該條圖利罪責可言，
      合先甲。
（二）本件乙○○同意出售之土地為遭丙○○占用之面積約○‧一六二○公頃之土地
      ，價格是一百十五萬元，亦即約一分六土地價格是一百十五萬元，嗣和解筆錄
      記載○點五○三○公頃土地即五分多土地為一百十五萬元，平均一分土地約二
      十萬元，與當初乙○○同意和解之面積相去甚遠，被告丁○○身為法官應知以
      此內容和解，必對纏訟多時之當事人引起更大紛爭，乙○○將有極大之反彈，
      而和解內容是否依照雙方當初之合意，於當事人雙方接到和解筆錄時即能發現
      ，乙○○又有委任洪錫鵬律師為訴訟代理人，更不可能隱瞞，凡此淺而易見之
      情理被告當無不知之理。是被告丁○○所辯當時因時值月底及農歷春節將至趕
      結案件工作忙碌，一時未注意才弄錯，絕無圖利他人之意，沒有這麼大膽使和
      解面積增加達○‧三四一○公頃等語，尚堪採信。
（三）該和解案件地政事務所複丈成果圖內Ａ、Ｂ、Ｃ、Ｄ、Ｅ、Ｆ、Ｇ種植部分之
      土地面積總和記載為○‧五○三○公頃，有該複丈成果圖可稽，被告丁○○乃
      指示測量員將該案丙○○占用部分測量出來（見八十三年十二月廿八日該案勘
      驗筆錄），嗣測量成果圖記載前開Ａ、Ｂ、Ｃ、Ｄ、Ｅ、Ｆ、Ｇ種植部分之土
      地面積總和為○‧五○三○公頃。而民事庭法官會同地政人員測量和解方案，
      常以測量圖為和解內容一部分，被告丁○○就本案會同地政事務所人員測量，
      僅測量此一方案，是被告丁○○辯稱係誤認前開種植部分總面積○‧五○三○
      公頃為丙○○占用部分之面積，並因而記載在預留空白之和解筆錄上，尚屬可
      採。
（四）又被告承辦本案後退職執行律師職務，旋因乙○○發現和解筆錄內容有上述登
      載不實，而聲請台灣屏東地方法院繼續審判，被告隨即擔任丙○○之訴訟代理
      人出庭應訊，因該案法官質疑其受委任之適當性，始撤銷其委任，有乙○○民
      事聲請繼續審判狀及該院言詞辯論筆錄影本各一份在卷可憑。但被告否認與丙○○等有何不法情事，辯稱：我不認識該民事事件兩造當事人，純係執行律師
      業務，而就前開情形又無迴避之規定，依規定受當事人丙○○委任為訴訟代理
      人而已等語；經查，證人丙○○於本院前審到庭證稱：「（在本案系爭民事案
      件當時的承辦法官即被告，辦理你的民事案件前，是否認識被告？）不認識」
      、「（而後該民事案件，經乙○○聲請繼續審判後，當時被告已經轉任律師，
      為何你請被告擔任你的代理人？）不認識」，證人即丙○○之配偶林李玉串於
      本次更審對於被告詰問：「當時我審理過程，有無公正？」，證稱：「我不知
      道。但是我也沒有花錢。」（以上均見本院更五卷九十一年十一月四日訊問筆
      錄）；而證人丙○○以被告擔任法官時，承審台灣屏東地方法院八十三年訴字
      第八一八號返還無權占有土地事件，對於案情較熟悉，且未偏袒對造，而被告
      又未避諱，未考慮接受委任之妥適性，即接受丙○○之委任，不能以此遽認被
      告有何不法。
（五）本院前審依發回意旨再傳拘證人丙○○訊以：「乙○○對本件和解筆錄聲請繼
      續審判時，為何委任當時和解法官即被告為你之訴訟代理人？和解筆錄與對方
      同意出售之土地面積何以出入甚大？有否給被告任何利益？」，證人丙○○答
      稱：「本件和解筆錄對造聲請繼續審判時，被告已沒當法官，從事律師業，其
      事務所在法院旁邊，我就去找他，之前並不認識他；也沒有拜託過他，我與法
      官 (即被告）都沒有關係，也沒有送任何利益給他」等語 (見本院上更六卷第
      一０五頁背面、一０六頁），則從丙○○之證述，並未提及本件和解過程有送
      任何利益給被告之情事，尚難以該和解筆錄內容與兩造真意出入甚大，及該和
      解聲請繼續審判時，被告曾受丙○○委任，即臆測被告有收受丙○○之不當利
      益。況本件和解成立後，被告已協調兩造成立協議，雙方同意拋棄該和解內容
      之一切權利義務，亦不得據該和解筆錄請求法強制執行或請求地政機關辦理所
      有權移轉登記，有該協議書附於八十四年度偵字第六０六二號卷第一０九頁足
      憑，此亦足佐以被告因疏忽而命書記官誤載上開和解筆錄面積，否則如被告確
      有收受丙○○之任何不當利益而圖利丙○○，丙○○豈會同意拋棄該和解內容
      之一切權利義務，是以被告所辯該和解筆錄面積係屬誤載，並無圖利丙○○等
      語，自屬可信。
（六）又前開測謊結果，只能推測被告就測謊事項有說謊之反應，並不能用之證甲被
      告因而自丙○○獲得不法利益，或致丙○○獲得不法利益。亦查無其他積極證
      據足資證甲被告獲得不法利益，而故意記載不實之和解筆錄，故不得僅因被告
      丁○○不實登載前揭報到單、言詞辯論筆錄、和解筆錄及依前開測謊結果，遽
      認被告有圖利意圖。此外，復查無其他確切證據證甲被告丁○○有圖利他人之
      犯意，不能證甲被告有此部分公訴人指訴犯罪（修正前貪污治罪條例第六條第
      一項第四款圖利罪），惟公訴意旨認此部分與前述論罪部分有牽連犯之裁判上
      一罪關係，爰不另為無罪之諭知。
據上論結，應依刑事訴訟法第三百六十九條第一項前段、第三百六十四條、第二百九
十九條第一項前段，刑法第二十八條、第三十一條第一項、第二百十六條、第二百十
三條、第四十七條、第五十九條，判決如主文。
本案經檢察官邱榮藏到庭執行職務。
中      華      民      國    九十三    年      四      月     二十     日
                              臺灣高等法院高雄分院刑事第七庭
                                  審判長法官  李春昌
                                        法官  莊飛宗
                                        法官  黃憲文
右正本證甲與原本無異。
如不服本判決應於收受本判決後十日內向本院提出上訴書狀，其未述上訴理由者，
並得於提起上訴後十日內向本院補提理由書狀（均須按他造當事人之人數附繕本)「
切勿逕送上級法院」。
                                      書記官  黃英彥
中    華    民    國      九十三      年      四      月     二十   日
附錄：本判決論罪科刑法條：
刑法第二百十三條
公務員甲知為不實之事項，而登載於職務上所掌之公文書，足以損害於公眾或他人者
，處一年以上七年以下有期徒刑。
刑法第二百十六條
行使第二百十條至第二百十五條之文書者，依偽造、變造文書或登載不實事項或使登
載不實事項之規定處斷。
